臺灣高等法院民事判決　九十一年度上更(一)字第七三號
　　　上　訴　人　甲○○
　　　被　上訴人　乙○○
　　　訴訟代理人　周明德
右當事人間損害賠償事件，上訴人對於中華民國八十八年四月十四日臺灣臺北地方法
院八十八年度訴字第四三八號第一審判決提起上訴，經最高法院第一次發回更審，本
院判決如左：
      主      文
原判決除確定部分外，關於命上訴人與葉維銘連帶給付新臺幣貳佰伍拾壹萬陸仟佰
拾壹元及自民國八十八年一月二十八日起至清償日止按年息百分之五計算利息部分
，並該部分假執行之宣告，暨除確定部分外訴訟費用之裁判均廢棄。
右廢棄部分，被上訴人在第一審之訴及假執行之聲請均駁回。
第一、二審（除確定部分外）及發回前第三審訴訟費用由被上訴人負擔。
      事      實
甲、上訴人方面：
    一、聲明：
        (一)原判決除確定部分外，不利於上訴人之部分廢棄。
        (二)右廢棄部分，被上訴人在第一審之訴及假執行之聲請均駁回。
        (三)如受不利之判決，願供擔保請准免為假執行。
    二、陳述：除與原審及本院前審判決記載相同者，予以引用外，補稱：
        (一)被上訴人在原審主張之契約關係，係指承諾書契約關係而言。
        (二)被上訴人在第二審另行主張契約關係為「授權代理交易關係」或委託交易
          、委託保管關係，此均為承諾書成立前之法律關係，顯然為另一訴訟標的
          ，該等訴訟標的於原審並未主張，其於第二審始行追加起訴，上訴人不予
          同意。又，上訴人對之雖有爭執，惟爭執目的係在使法院明瞭其構成訴之
          追加，並非為本案言詞辯論。
        (三)被上訴人所主張「授權代理交易關係」實乃成立於被上訴人與葉維銘之間
          的契約關係，而其成立時點早於葉維銘盜賣股票之前。至其債務實質內容
          ，是被上訴人委託葉維銘作股票融資、融券，再經由上訴人之戶頭進出作
          買賣。因此，該項債務的內容是身為營業員的葉維銘基於本身專業知識而
          履行者，上訴人並無履行該種債務能力，故不可能成為該債務之主體。
    三、證據：援用原審及本院前審所提證據。
乙、被上訴人方面：
    一、聲明：駁回上訴。
    二、陳述：除與原審及本院前審判決記載相同者，予以引用外，補稱：
        (一)被上訴人於起訴狀事實及理由載有葉維銘與上訴人為自己不法利益，由葉
          維銘出面，上訴人自認交付帳戶及印章給葉維銘增加業績，意即起訴時即
          已主張上訴人「授權代理交易」之事實，也就是授權代理交易以造成侵權
          ，並非訴之追加。
        (二)上訴人於本院前審，就「授權代理交易」、「表見代理」、「授權代理造
          成侵權」等，有引用判例及學者見解，以言詞及書狀加以辯論，並未反對
          訴之追加。
        (三)兩造間有以下三種債務關係：(1)侵佔所生債務：即上訴人侵佔併引用承諾
          書答應賠償所生之債務。(2)契約所生債務：即兩造有委託交易、委託保管
          併引用承諾書所生之債務。(3)連帶保證所生債務：即上訴人擔任委託交易
          、委託保管契約及承諾書之連帶保證人所生債務。而請求損害賠償給付係
          依據前述三種債務不履行請求。
        (四)被上訴人起訴時，已表明「債務不履行」之意旨，及「委託買賣、委託保
          管」、「由葉維銘出面」之事實，若所述法律見解或聲明有錯誤，依最高
          法院二十六年渝上字第三五○號、三十八年穗上字第一○三號判例，法院
          得本於聲明或見解之「真意」，予以勝訴判決，不生訴之變更或追加之問
          題。
        (五)交付帳戶及印章供營業用，如同交付公司執照及印章，當然要負責，且依
          民法第一百八十四條，上訴人要舉證其行為無過失，不能因刑事無罪就可
          免責。
        (六)葉維銘將上訴人之帳戶及印章交予被上訴人使用，係犯證券交易法第一百
          七十七條之罪，及違反證券商業務人員管理規則，上訴人明知故意以背於
          善良風俗之方法，違反保護他人之法律，致生損害於他人，依民法第一百
          八十四條、第一百八十五條規定，應負連帶損害賠償責任。
    三、證據：援用原審及本院前審所提證據。
丙、本院依職權調閱臺灣臺北地方法院八十八年度易字第三五五號刑事全卷。
      理      由
一、本件原判決雖係命上訴人與葉維銘連帶給付責任，惟上訴人係基於個人關係事由
    而上訴，其上訴效力尚不及於葉維銘，先此敘明。
二、按在第二審為訴之變更或追加，非經他造同意，不得為之，但有民事訴訟法第二
    百五十五條第一項第二款至第六款規定之情形者，雖未經他造同意，仍得為之，
    此為民事訴訟法第四百四十六條第一項但書所明定。如其「請求之基礎事實同一
    」，合於民事訴訟法第二百五十五條第一項第二款規定之情形，則原告於第二審
    為訴之變更或追加，即非法所不許。所謂「請求之基礎事實同一」，係指變更或
    追加之訴與原訴之主要爭點有共同性，各請求利益之主張在社會生活上可認為同
    一或關連，而就原請求之訴訟及證據資料，於審理繼續進行在相當程度範圍內具
    有同一性或一體性，得期待於後請求之審理予以利用，俾先後兩請求在同一程序
    得加以解決，避免重複審理，進而為統一解決紛爭者，即屬之（最高法院九十年
    度台上字第一六號判決意旨參照）。本件被上訴人於原審起訴，係依侵權行為、
    契約及連帶保證之法律關係而為請求（其所稱「契約」，原係指承諾書而言，見
    原審卷五四頁），其於本院前審另主張「授權代理交易關係」、「交易關係」（
    見本院前審卷六三、一八四頁，被上訴人嗣於本院更一審補充說明兩造間有「委
    託買賣股票及保管股款」之契約存在，見本院更一審卷三三頁），此與起訴之訴
    訟標的法律關係固屬有異，惟二者爭點係本於同一社會事實，其訴訟及證據資料
    亦非不得互為援用，揆諸前揭說明，自應認為追加之訴與原訴請求之基礎事實係
    屬同一，上訴人雖表示不同意追加云云，該追加之訴仍為法之所許。
三、本件被上訴人起訴主張：原審共同被告葉維銘原係大鑫證券股份有限公司（下稱
    大鑫公司）之營業員，被上訴人為其客戶，上訴人則為葉維銘之妻，民國（下同
    ）八十六年十二月初，葉維銘向被上訴人詐稱：因被上訴人未達融資、融券之信
    用交易戶條件，伊可將上訴人設於大鑫公司之六六一四一號集保帳戶，提供被上
    訴人以融資、融券方式買賣股票等語，被上訴人信以為真，乃自八十六年十二月
    十三日起，陸續將款項匯入上訴人設於華南銀行新生分行0000000000
    0之八號股款交割帳戶內，被上訴人因而與葉維銘、上訴人間成立委託買賣股票
    、保管股款之契約。詎上訴人與葉維銘竟共同意圖不法所有，於八十七年二、三
    月間，盜賣被上訴人之股票，並侵占股款計新臺幣（下同）二百五十五萬九千九
    百二十五元，構成侵權行為及債務不履行，葉維銘嗣後並書立承諾書，承諾分期
    清償二百五十一萬六千三百三十一元，並由上訴人擔任連帶保證人，為此本於民
    法第一百八十四條、第一百八十五條規定及債務不履行、承諾書暨連帶保證等法
    律關係，求為命上訴人與葉維銘連帶給付二百五十一萬六千三百三十一元及自八
    十七年二月二十八日起按年息百分之九點七二按月複利計算之利息，並給付上開
    利息五倍計算懲罰金之判決【原審判命上訴人與葉維銘連帶給付二百五十一萬六
    千三百三十一元及自八十七年二月二十八日起按年息百分之九點七二複利計算之
    利息（但自年息超過百分之二十起以年息百分之二十為限）暨按上開利率三倍計
    算之懲罰金，駁回被上訴人其餘之訴，被上訴人與葉維銘各就其敗訴部分均未聲
    明不服，已告確定。上訴人就其敗訴部分提起上訴，被上訴人並於本院前審就利
    息部分減縮按年息百分之九點七二計算，本院前審判命上訴人給付二百五十一萬
    六千三百三十一元及自八十八年一月二十八日起按年息百分之五計算之利息，駁
    回被上訴人其餘之訴（包括利息請求超過年息百分之五之部分及懲罰金），被上
    訴人就其敗訴部分並未聲明不服，亦已告確定】。
    上訴人則以：伊僅單純提供華南銀行新生分行活期存款帳戶、大鑫公司集保帳戶
    及印章予其夫葉維銘使用，以增加其業績，並將相關存摺、印章交予葉維銘保管
    ，對於葉維銘事後提供該帳戶予被上訴人以融資、融券方式買賣股票，並不知情
    ，自不構成侵權行為；所謂委託交易、委託保管股款之契約，乃成立於被上訴人
    與葉維銘之間，與伊無涉；伊並未於葉維銘出具之承諾書上簽章擔任連帶保證人
    ，不負連帶賠償責任等語，資為抗辯。
四、查被上訴人主張葉維銘原係大鑫公司之營業員，被上訴人為其客戶，被上訴人欲
    以融資、融券方式買賣股票，惟因未達融資、融券信用交易戶之條件，乃由葉維
    銘提供其妻即上訴人設於華南銀行新生分行之活期存款帳戶及設於大鑫公司之集
    保帳戶予被上訴人使用，被上訴人並陸續將款項匯入上訴人前述活期存款帳戶內
    。葉維銘於八十七年二、三月間，盜賣被上訴人之股票並侵占股款計二百五十五
    萬九千九百二十五元，其後並書立承諾書自認該等事實，承諾分期清償二百五十
    一萬六千三百三十一元等情，業據提出被上訴人及上訴人之存摺、交易明細表、
    承諾書等件為證（見原審卷九至三八頁），並經本院八十八年度上易字第二二七
    一號刑事確定判決認定屬實（見本院前審卷五三、五四頁），且為上訴人所不爭
    ，堪信為真實。茲應審究者，厥為上訴人是否應負債務不履行、侵權行為損害賠
    償責任或本於承諾書之連帶保證責任？
五、經查，上訴人為增加其夫葉維銘之業績，而將其帳戶及印章提供葉維銘轉借予包
    括被上訴人在內之客戶使用，此固為兩造所不爭。惟查，被上訴人係委託擔任大
    鑫公司營業員之葉維銘買賣股票，與上訴人從未謀面乙節，業據被上訴人於本院
    八十八年度上易字第二二七一號刑事案件中自認明確（見該刑事卷二七、三三頁
    ）；而上訴人前開華南銀行新生分行帳戶之存摺、印章係由葉維銘及被上訴人輪
    流保管，大鑫公司集保帳戶之存摺、印章則係由葉維銘保管等事實，並經前揭刑
    事判決認定屬實（見本院前審卷五○至五四頁）。準此，上訴人僅單純出借名義
    ，並未受託買賣股票及保管股款，洵堪認定。上訴人雖為增加葉維銘之業績，同
    意出借存摺名義予包括被上訴人在內之葉維銘之客戶，惟兩造間所成立者，究僅
    屬「借名契約」，被上訴人主張有「授權代理交易」或「委託買賣股票及保管股
    款」之契約存在云云，殊與實情未合，尚非可採。又上訴人單純出借存摺名義，
    不負受託買賣股票及保管股款之義務，而就該「借名契約」而言，上訴人並無任
    何債務不履行之情事存在，則被上訴人就其股票遭盜賣、股款遭侵占之事實，主
    張上訴人應負債務不履行損害賠償責任云云，即非正當。
六、次按侵權行為所發生之損害賠償請求權，除有損害發生之外，並以有責任原因之
    事實存在為必要。本件被上訴人之股票係遭葉維銘盜賣，所得股款亦係遭葉維銘
    侵占，上訴人僅單純提供帳戶予其夫葉維銘使用，並未負責保管相關存摺及印章
    ，亦未參與前述盜賣、侵占犯行等事實，業經前揭刑事判決認定明確（見本院前
    審卷一五、一七、一八頁），則被上訴人權利之受侵害，應係遭葉維銘侵權行為
    所致，與上訴人無涉。至於被上訴人提出之承諾書（見原審卷九頁），並未經上
    訴人簽署（詳如後述），其上亦無任何有關上訴人參與盜賣股票、挪用款項事實
    之記載，被上訴人徒以該承諾書及二人之夫妻關係，臆測上訴人亦參與侵占股款
    之行為云云，自屬難予憑採。此外，被上訴人復未能舉證證明上訴人與其夫葉維
    銘有何意思連絡或行為分擔，自難遽認彼二人有共同侵權行為之事實。又表見代
    理云者，即代理人雖無代理權而因有可信其有代理權之正當理由，遂由法律課以
    授權人責任之謂，而代理僅限於意思表示範圍以內，不得為意思表示以外之行為
    ，故不法行為及事實行為不僅不得成立代理，且亦不得成立表見代理（最高法院
    五十五年臺上字第一○五四號判例參照），是被上訴人主張上訴人同意他人使用
    其帳戶及印章，成立「侵權表見代理」云云（見本院前審卷六四頁），即非正當
    。再者，「證券商負責人與業務人員管理規則」乃為管理證券商負責人與業務人
    員而設，若非證券商之負責人或業務人員，不在該規則規範對象之列，本件葉維
    銘擔任大鑫公司營業員，其以親屬即上訴人名義供客戶買賣有價證券，並挪用代
    客戶保管之有價證券，固因違反證券商負責人與業務人員管理規則第十六條第二
    項第八款、第十一款規定，而犯證券交易法第一百七十七條之罪，惟上訴人既無
    營業員之身分，自難僅因其提供集保帳戶、存摺供其夫使用，即認其違反法律，
    故被上訴人主張上訴人違反保護他人之法律應推認有過失，構成侵權行為云云，
    委無足取。
七、末按由自己之行為表示以代理權授與他人者，對於第三人應負授權人之責任，必
    須本人有表見之事實，足使第三人信該他人有代理權之情形存在，始足當之。我
    國人民將自己印章交付他人，委託該他人辦理特定事項者，比比皆是，倘持有印
    章之該他人，除受託辦理之特定事項外，其他以本人名義所為之任何行為，均須
    由本人負表見代理之授權人責任，未免過苛（最高法院六十年臺上字第二一三○
    號、七十年臺上字第六五七號判例意旨參照）。本件被上訴人主張上訴人承諾就
    前述侵占款項計二百五十一萬六千三百三十一元，願擔任葉維銘之連帶保證人而
    負連帶清償責任乙節，固據提出承諾書一紙為證（見原審卷九頁）。惟經本院前
    審囑託法務部調查局鑑定結果，前開承諾書上連帶保證人「甲○○」之簽名，與
    上訴人平日簽名筆劃特徵不符，此有該局八十八年十二月十八日陸(二)0000
    0000號鑑定通知書一紙附卷足按（見本院前審卷九五頁），是該承諾書上「
    甲○○」之簽名顯非真正；而承諾書上「甲○○」之印文形式真正，固為上訴人
    所不爭（見本院前審卷九八頁），惟上訴人所辯該印文係葉維銘於上訴人不在場
    之情況下所捺蓋乙節，為被上訴人所不爭，則除非葉維銘確經上訴人授權蓋用印
    章於承諾書，或上訴人有民法第一百六十九條規定表見代理之事實，否則上訴人
    就該承諾書即毋庸負責。茲上訴人既否認授權，被上訴人就上訴人授權葉維銘簽
    署承諾書乙事，亦未能舉證證明，雖上訴人出借帳戶予葉維銘供其客戶使用之初
    ，已將印章連同存摺一併交付予葉維銘，惟依此僅足認定上訴人授權葉維銘使用
    印章於前開帳戶之相關事項，本不及於其他，而連帶保證係就他人債務負與主債
    務人同等地位之保證契約，本不以持有印章為要件，亦非得以持有他人印章即足
    認為他人已願任保證人之表見事實，故難僅因葉維銘持有印章之事實，遽認上訴
    人就系爭承諾書應負表見代理之授權人責任。準此，上訴人辯稱伊並未簽署系爭
    承諾書，不負該承諾書之連帶保證責任乙節，即屬可採。是則，被上訴人依該承
    諾書，請求上訴人給付二百五十一萬六千三百三十一元及利息，自非有據。
八、綜上所述，被上訴人本於民法第一百八十四條、第一百八十五條規定及債務不履
    行、承諾書暨連帶保證等法律關係，請求上訴人給付二百五十一萬六千三百三十
    一元及自八十八年一月二十八日起按年息百分之五計算之利息，為無理由，不應
    准許，其就該部分所為假執行之聲請亦失所附麗，應併予駁回。原審就此部分判
    命上訴人給付，並為假執行之宣告，尚有未洽。上訴意旨指摘原判決此部分不當
    ，求予廢棄改判，為有理由。爰由本院將原判決此部分予以廢棄改判，如主文第
    二項所示。
九、本件為判決基礎之事證已臻明確，兩造其餘攻擊防禦及立證方法，核於判決結果
    不生影響，毋庸一一審究論述，附此敘明。
十、據上論結，本件上訴為有理由，依民事訴訟法第四百五十條、第七十八條，判決
    如主文。
中　　　華　　　民　　　國　　九十一　　年　　　七　　　月　　　三　　　日
                              民事第十八庭
                          　　　　審判長法　官　吳　謀　焰
                          　　　　　　　法　官　陳　金　圍
                          　　　　　　　法　官　梁　玉　芬
右正本係照原本作成。
被上訴人如不服本判決，應於收受送達後二十日內向本院提出上訴書狀，其未表明上
訴理由者，應於提出上訴後二十日內向本院補提理由書狀（均須按他造當事人之人數
附繕本）上訴時應提出委任律師或具有律師資格之人之委任狀；委任有律師資格者，
另應附具律師及格證書及釋明委任人與受任人有民事訴訟法第四百六十六條之一第一
項但書或第二項（詳附註）所定關係之釋明文書影本。
中　　　華　　　民　　　國　　九十一　　年　　　七　　　月　　　三　　　日
　　　　　　　　　　　　　　　　　      書記官　張　淑　華
附註：
民事訴訟法第四百六十六條之一（第一項、第二項）：
對於第二審判決上訴，上訴人應委任律師為訴訟代理人。但上訴人或其法定代理人具
有律師資格者，不在此限。
上訴人之配偶、三親等內之血親、二親等內之姻親，或上訴人為法人、中央或地方機
關時，其所屬專任人員具有律師資格並經法院認為適當者，亦得為第三審訴訟代理人
。
